【裁判字號】    92,台上,3708
【裁判日期】    920704
【裁判案由】    偽造有價證券
【裁判全文】
最高法院刑事判決                              九十二年度台上字第三七０八號
    上  訴  人  台灣高等法院台中分院檢察署檢察官
    被      告  甲○○
右上訴人因被告偽造有價證券案件，不服台灣高等法院台中分院中華民國八十九年十
一月二十二日第二審判決（八十九年度上訴字第一八七０號，起訴案號：台灣台中地
方法院檢察署八十六年度偵字第九七五、九七六、一一四七、二二五九號），提起上
訴，本院判決如左：
    主  文
原判決撤銷，發回台灣高等法院台中分院。
    理  由
本件原判決經審理結果，認為被告甲○○被訴連續行使偽造有價證券（牽連犯連續詐
欺）罪嫌之犯罪不能證明，因而維持第一審諭知被告無罪之判決，駁回檢察官在第二
審之上訴，固非無見。
惟查：（一）客觀上為法院認定事實及適用法律之基礎之證據雖已調查，而其內容未
明瞭者，即與未經調查無異，如遽行判決，仍屬應於審判期日調查之證據而未予調查
。查被告於警訊時坦承「在民國八十年八、九月間，張文雄陸續帶那批股票（本件偽
變造股票四百三十張）來向我借錢……我發覺有異……我才拿其中二張給證券公司的
職員辨識，他告訴我好像是假的……」、「（問：你如何發覺該批偽變造股票有異？
）……八十年九月間，因為我在張文雄所拿來的股票上發覺有塗改跡象，才拿去給證
券公司職員辨識，而其也不確定是否為假的」、「在八十四年張文雄假釋出來找我時
，我向其說該批股票是假的，他說『沒有關係啦，我會還錢』，我就將那批股票繼續
留在家中」；嗣於檢察官偵查時亦供認：「我在八十一年三、四月間，發覺這些股票
是假的之後，一直要找張文雄，但就找不到他了」各等語（見八十五年偵字一六０一
六號偵查卷第六頁背面至第七頁、第二十九頁）。嗣於第一審法院審理時復仍供稱：
「張文雄向我借錢，陸續拿股票來借錢，最後一次約八十年底才發現股票有問題，去
證券公司找營業員查證，他們告訴我股票可能有問題…」「大約八十年底或八十一年
初才知道，我發現股票有問題…」各等語（見第一審卷第九十四頁背面至九十五頁、
二二三頁背面）。果被告所供屬實，被告於八十年底，因發覺前開股票有遭塗改之跡
象，即已懷疑其持有之股票為經變造之假股票，卻未向各發行股票之公司查證，反仍
於八十一年間，交付偽、變造之台灣塑膠工業股份有限公司假股票二十九張、中華開
發信託股份有限公司股票三張、台灣玻璃工業股份有限公司假股票一張（下稱三十三
張偽、變造股票）予債權人謝新權，以為保證之用，而持以行使。查被告在台中市第
二信用合作社（下稱台中二信）擔任主管職務多年，股票為其經常接觸之擔保品之一
，而公司股票之發行過程極為嚴謹，不可能有隨意塗改之情形，應為被告所明知。上
開張文雄交付之股票既有塗改情形，顯係遭偽、變造者，其縱未確切知悉，亦應為其
所預見，卻仍交付予債權人謝新權，能否謂其並無行使偽、變造有價證券之故意或間
接故意情形，不無研求之餘地；再被告自八十一年三、四月以後，既已確定該批股票
均係偽變、造之股票無誤，再於八十五年四月底及八十五年六月十三日，交付林維連
南亞塑膠有限公司之偽造股票六十二張、變造股票五十四張、台灣塑膠工業股份有限
公司之變造股票五十二張、華新麗華股份有限公司之變造股票八十二張、太平洋電線
電纜股份有限公司之偽造股票六十五張、台灣玻璃工業股份有限公司之變造股票三十
七張、東元電機股份有限公司之變造股票十七張、中華開發信託股份有限公司之變造
股票三張、聲寶股份有限公司之變造股票十七張、正隆股份有限公司之變造股票八張
（下稱三百九十七張偽、變造股票），似足證被告於八十五年間交付股票時，已有明
知該三百九十七張股票係偽、變造而仍予行使之情事，其實情為何，既關係被告有無
上述犯行之認定，自有詳加調查，釐清真相之必要，原判決對被告不利於己之該部分
供述，及被告究係於八十一年三、四月以前或之後而交付偽、變造之股票予謝新權之
情事，均未予詳查，亦未說明其取捨之心證理由，遽行判決，即有證據之調查未盡及
判決理由不備之違法。（二）證據之取捨與事實之認定，固為事實審法院之職權，惟
如調查所得之證據，就待證事實之內容不相一致時，仍應依經驗法則、論理法則定其
取捨，並於判決理由內詳予說明其所得心證之理由，方足為事實認定之依據。本件股
票經送各發行證券之公司及內政部警政署刑事警察局（下稱刑事警察局）鑑驗結果（
按刑事警察局僅鑑驗其中二百七十八張股票），認或係將原股東姓名及戶號變造或以
彩色影印方式偽造，有經各該證券公司人員辨識之股票真偽鑑定一覽表、刑事警察局
八十五年八月二日刑鑑字第四七０五六號鑑驗通知書影本一紙附卷可查（見八十五年
度偵字第一六六二三號偵查卷第三十至五十八頁、他字卷第二十七至五十四頁），且
經第一審法院另案審理張文雄被訴偽造有價證券案件時，當庭勘驗結果，亦認本件股
票部分以彩色影印方式偽造，且該變造之部分股票，甚而一般人僅憑肉眼，即可依其
上殘留之原始字跡辨識原始股東之姓名及戶號，亦據卷附台灣台中地方法院八十六年
度訴字第五十二號張文雄偽造有價證券案件判決認定綦詳（見第一審卷第八十頁背面
至八十一頁）。而被告於八十年間，係擔任台中二信襄理之職務，亦為其於警訊時所
自承（見八十五年度偵字第一六０一六號偵查卷第六頁背面），果該判決之認定及被
告於警訊之供認無誤，前開股票，既有多處破綻顯露，一般人僅以肉眼即可辨識已遭
變造，何以被告在台中二信擔任襄理從事財務金融業務多年，仍未能發現？原審未勘
驗前開股票，究明本件股票偽、變造之情形，資為判斷之依據，非惟有應於審判期日
調查之證據未予調查之違誤；而率認被告之辯解可資採信，其自由判斷之職權行使，
尤難謂與經驗法則、論理法則無違。（三）按變造有價證券之行使罪與交付罪之區別
，在於犯人有無欺騙相對人之意思以為斷，如有欺騙之意思，則為行使，否則為交付
，凡應成立交付罪，行使罪即無成立之可能。原判決雖說明：被告在交付前開三百九
十七張偽、變造股票予林維連時，已告知林維連該股票之真偽可能有問題，林維連係
抱持或許其中可能有部分股票為真之心理，始要求交付保管，因而被告交付系爭偽、
變造之股票予林維連，不構成行使偽、變造有價證券之罪責等旨（原判決第十二頁第
四至七行）。惟原判決就被告有無欺騙被害人林維連之犯意，未予明白論斷，果被告
於交付前開股票時，有欺騙之犯意，依前開說明，固應成立刑法第二百零一條第二項
之行使偽、變造有價證券罪，惟如被告於交付時，並無欺騙之犯意，是否得認被告不
成立同條項之交付偽、變造有價證券罪責，不無研求之餘地，其實情為何，既關係被
告有無上述犯行之認定，自有詳加調查，釐清真相之必要，原判決遽為被告無罪之諭
知，自嫌率斷。檢察官上訴意旨執以指摘，為有理由，應認原判決有撤銷發回之原因
。
據上論結，應依刑事訴訟法第三百九十七條、第四百零一條，判決如主文。
中      華      民      國    九十二    年      七      月      四      日
                              最高法院刑事第十庭
                                  審判長法官  林  增  福
                                        法官  邵  燕  玲
                                        法官  吳  昆  仁
                                        法官  陳  世  雄
                                        法官  惠  光  霞
      右正本證明與原本無異
                                              書  記  官
中      華      民      國    九十二    年      七      月      十      日


司法院資訊處製作；財團法人民間司法改革基金會備份。
